---
title: "Variaveis VIGIAR - Dicionario de Dados"
author: "Ryan Santos"
date: "2026-06-20"
output: rmarkdown::html_vignette
vignette: >
  %\VignetteIndexEntry{Variaveis VIGIAR - Dicionario de Dados}
  %\VignetteEngine{knitr::rmarkdown}
  %\VignetteEncoding{UTF-8}
---

```{r, include = FALSE}
knitr::opts_chunk$set(
  collapse = TRUE,
  comment = "#>",
  eval = FALSE
)
```

## Dicionario de Variaveis

O pacote `vigiar` mantem um dicionario completo de todas as variaveis
disponiveis no dashboard VIGIAR. O dicionario documenta:

- **Nome original** da variavel no Power BI
- **Nome padronizado** usado pelo pacote apos processamento
- **Tipo de dado** (raw e processado)
- **Descricao** do conteudo
- **Unidade** de medida
- **Valores aceitos** e intervalos plausiveis

```{r}
library(vigiar)

# Carregar o dicionario completo
dict <- vigiar_dicionario()
head(dict)
```

## Estrutura do Dicionario

```{r}
names(dict)
```

- `table_id` - nome da tabela no Power BI
- `table_name` - descricao da tabela
- `category` - categoria tematica
- `original_name` - nome da coluna no banco original
- `standard_name` - nome padronizado pelo pacote
- `type_raw` - tipo original (Power BI)
- `type_processed` - tipo apos processamento (R)
- `description` - descricao da variavel
- `unit` - unidade de medida
- `allowed_values` - dominio de valores aceitos
- `example` - exemplo de valor
- `validation_rule` - regra de validacao
- `notes` - observacoes adicionais

## Variaveis por Dominio

### PM2.5 (Qualidade do Ar)

```{r}
vigiar_variaveis("pm25")
```

### Populacao Exposta

```{r}
vigiar_variaveis("populacao_exposta")
```

### Indicadores de Saude

```{r}
vigiar_variaveis("indicadores_saude")
```

## Consultar uma Variavel Especifica

```{r}
vigiar_descrever_variavel("pm25", "pm25_media_anual")
vigiar_descrever_variavel("indicadores_saude", "estimativa")
```

## Schema de um Dominio

```{r}
vigiar_schema("pm25")
vigiar_schema("exposicao_indoor")
```
